【裁判字號】    98,訴,618
【裁判日期】    980731
【裁判案由】    確認袋地通行權
【裁判全文】
臺灣高雄地方法院民事判決               98年度訴字第618號
原      告  乙○○
訴訟代理人  許明德律師
            鄭勝智律師
被      告  甲○○
訴訟代理人  柯怡如律師
上列當事人間確認袋地通行權事件，經本院於民國98年7月27日
言詞辯論終結，判決如下：
    主      文
確認原告就被告所有坐落高雄縣旗山鎮○○○段一一六二之九地
號土地如附圖方案三所示F 部分，面積四五平方公尺之土地有通
行權存在。被告應容忍原告在該部分土地上築設道路，並不得在
該部分土地上為營建或其他妨礙原告通行之行為。
訴訟費用由被告負擔。
    事實及理由
一、原告主張：伊所有坐落於高雄縣旗山鎮○○○段1162-8地號
    土地所有權人與被告所有坐落於同段1162-9地號土地相鄰，
    因系爭1162-8地號土地與被告所有系爭1162-9地號土地均分
    割自同段1162地號土地，伊之系爭1162-8地號土地因與公路
    無適宜之聯絡，致不能為通常使用，唯有通過被告所有系爭
    1162-9地號土地始能與公路聯繫。因伊計畫於系爭1162-8地
    號土地興建房屋，依建築技術規則第119 條規定，為便於日
    後車輛可進行會車，該通路寬度應可設置雙向車道即6 公尺
    即如附圖方案二所示E 部分通路，乃伊所有系爭1162-8地號
    土地距離公路最近及對周圍地損害最少之處所，為此，爰依
    民法第789 條之規定提起本訴等語。並聲明求為判決：（一
    ）確認就被告所有之系爭1162-9地號土地上，如附圖方案二
    所示E 部分之土地有通行權。（二）被告應容忍原告在系爭
    1162-9土地上築設道路並不得在如附圖方案二所示E 部分營
    建或為其他阻礙原告之通行。
二、被告則以：系爭1162-8地號係原告向他人所購得，該土地前
    係由同段1162、1163、1163 -1 、1165、1166及1167等地號
    土地合併分割，前開土地除1165地號土地外，其餘均為袋地
    ，本件當無民法第789 條規定之適用。況系爭1162-8地號土
    地東側與117 號縣道公路僅隔1 公尺左右為台灣糖業股份有
    限公司（下稱台糖公司）所有同段1164-1地號土地，其東南
    角落與117 線道相距不到0.1 公尺，歷年來均有路穿越1164
    -1地號土地連接至117 號縣道，並非無路聯通之袋地，其後
    雖因高雄縣政府改善117 號縣道，將原穿越1164-1地號土地
    之平台墊高，致與系爭1162-8地號土地產生落差無法通行，
    後系爭1162-8地號土地之原所有人盧來蔭乃在系爭1162-8、
    1162-9地號土地相毗鄰處設置水泥斜坡，以通行至117 縣道
    ，原告自可將原斜坡予以拓寬即可通行，無須興訟。再系爭
    1162-8地號土地係農牧用地，依法不得興建寺廟，僅可蓋農
    舍，原告主張興建總樓板面積為1,000 平方公尺顯非合法，
    原告主張就如附圖方案二所示E 部分範圍有通行權，自非屬
    損害最小之方法，原告應利用設於兩造系爭土地及訴外人台
    糖公司所有1164-1地號土地之現有水泥斜坡通行，再給付租
    金予台糖公司，始對伊損害最小，最符經濟效益等語，資為
    抗辯。並聲明求為判決：原告之訴駁回。
三、兩造對於下列事項不予爭執，並有系爭1162-8地號土地所有
    權狀（本院卷第8 頁）、土地登記謄本（本院卷第10頁）及
    同段1164-1、1162-11 、1162-3、1162-7、1162-9及1162等
    地號土地登記謄本（本院卷第11-16 頁、第18頁、第20頁、
    第30頁）等在卷可稽：
（一）系爭1162-8地號土地為原告所有，系爭1162-9地號土地為
      被告所有，前開土地相毗鄰。
（二）系爭1162-8、1162-9等地號土地於94年7 月1 日分割自11
      62地號土地，1162-8地號土地分割予訴外人盧來蔭所有，
      為原告於96年9 月19日購得。
（三）系爭1162-8地號土地四周相鄰土地為(1)訴外人台糖公司所
      有同地段1164-1地號。(2)訴外人周文慶、陳國重所有同地
      段1162-11 及1162-7地號。(3)訴外人陳三晏所有同地段11
      62-3地號。及(4)被告所有1162-9地號等土地。
四、本件兩造之爭點：（一）原告所有系爭圓潭子段1162-8地號
    土地是否為袋地，與公路（即縣道117） 無適宜之聯絡，致
    不能為通常使用？（二）如認系爭1162-8地號土地屬袋地，
    原告依據民法第789 條規定，訴請確認系爭土地如附圖方案
    二所示E 部分有通行權，並容忍及不得妨礙或阻撓被上訴人
    在前項土地上之通行行為，是否有據？
（一）原告所有系爭圓潭子段1162-8地號土地是否為袋地，與公
      路（即縣道117） 無適宜之聯絡，致不能為通常使用？
      查原告所有之系爭1162-8地號土地之東側與訴外人台糖公
      司所有之同段之1164-1地號土地毗鄰，北側與訴外人周文
      慶、陳國重共有之同段1162-11 地號土地毗鄰，西側與訴
      外人陳三晏所有之同段1162-3地號土地毗鄰，西南側與訴
      外人周文慶、陳國重共有之同段1162-7地號土地毗鄰，南
      側與被告所有之同段1162-9及1168-3地號土地毗鄰，此有
      地籍圖謄本附卷可稽（本院卷第75-79 頁），且高雄縣旗
      山地政事務所人員於勘驗現場時指稱：系爭1162-8地號土
      地依地籍圖所示為袋地等語，此有勘驗筆錄乙份在卷足憑
      （本院卷第114 頁）。依此觀之，系爭1162-8地號土地之
      四周，均顯無法直接通行至道路，欲至最近公路即東側之
      117 縣道仍須通過台糖公司所有之同段1164-1地號土地始
      可為之（兩造現以私設如附圖方案一所示A 、B 部分之水
      泥斜坡通過台糖公司上開土地至117 縣道），是原告所有
      之系爭1162-8地號土地為袋地，與公路無適宜之聯絡，致
      不能為通常之使用，應堪認定。
（二）如認系爭1162-8地號土地屬袋地，原告依據民法第789 條
      規定，訴請確認系爭土地附圖方案二所示E 部分有通行權
      ，並容忍及不得妨礙或阻撓被上訴人在前項土地上之通行
      行為，是否有據？
    1.按因土地一部之讓與或分割，致有不通公路之土地者，不
      通公路土地之所有人，因至公路，僅得通行受讓人或讓與
      人或他分割人之所有土地，民法第789 條第1 項定有明文
      。本條項規定之旨趣，乃在於土地所有人為土地一部之讓
      與或分割時，對於不能與公路適宜聯絡之情形，當為其所
      預見，而得事先為合理之解決。是土地所有人將土地之部
      分或分割成數筆，同時或先後讓與數人時，亦有前揭規定
      之適用，並不以不通公路土地所有人與受讓人或讓與人或
      他分割人直接間就土地一部為讓與或分割結果，而有不通
      公路土地之情形為限。最高法院86年度台上字第2725號、
      88年度台上字第2946號著有判決意旨可資參照。
    2.查系爭1162-8、1162-9地號土地，係於94年6 月30日由同
      段1162地號土地分割而來，而該1162地號土地係於同日由
      同段1162、1163、1163-1、1165、1166、1167等6 筆土地
      合併分割而來，合併前之該6 筆土地除1165地號土地非袋
      地外，餘5 筆土地均為袋地等情，此有高雄縣旗山地政事
      務所97年9 月25日旗地一字第0970006577號函所附1162地
      號土地分割前後之地籍圖謄本、分割登記及共有物分割登
      記相關資料，及97年10月29日旗地二字第0970007239號函
      在卷足稽（本院卷第42-79 、110 頁），又參以前開地籍
      圖謄本及分割資料，系爭1162-8、1162-9地號土地之位置
      屬合併分割前非屬袋地之1165地號土地，是原告所有之系
      爭1162-8地號土地與被告所有之系爭1162-9地號土地既係
      源自同一筆土地所分割，揆諸前開裁判意旨，原告自僅得
      通行被告所有1162-9地號土地至公路，而不得通行受讓人
      或讓與人或他分割人以外周圍地所有人之土地。被告辯稱
      ：原告應利用如附圖方案一所示A 、B 、C 部分，即設於
      兩造系爭土地及訴外人台糖公司所有1164-1地號土地之現
      有水泥斜坡通行云云，於法洵有未合。
    3.按袋地通行之主要目的，不僅專為調和個人所有之利害關
      係，且在充分發揮袋地之經濟效用，以促進物盡其用之社
      會整體利益，然其為所有人容忍義務之設，應於能達成上
      開社會利益之範圍內，盡量以將所有人之損害減至最低為
      必要。而是否為土地通常使用所必要之供通行範圍，應依
      土地位置、地勢、面積、用途及使用之實際現況定之，且
      應以事實審言詞辯論終結時之狀態為準，蓋通行權存在與
      否及其範圍，本隨袋地狀態之存續與否、立地、環境、使
      用等事實變更而異，法院無從預斷將來使用狀況之變更，
      自不得推論嗣後袋地所有人主觀預擬為如何目的之使用，
      而預先確認及於將來情形應供通行之範圍。況供通行土地
      所有權人所負擔者，僅為容忍袋地所有權人，於通常情形
      下使用袋地所必須而損害最小限度內之通行，無使袋地獲
      得最大經濟效益而提供通行之義務，通行權利人亦不能主
      張為使自己可獲取更高使用利益，而任意擴張義務人應容
      忍通行之範圍。查原告所有之系爭1162-8地號土地上，或
      種植有椰子等果樹，或係雜草，並無建物，被告所有之系
      爭1162-9地號土地上種植有椰子、荔枝等果樹，有鐵皮屋
      1 間等情，業經會同高雄縣旗山地政事務所人員到場勘驗
      屬實，並製有勘驗筆錄、照片、複丈成果圖等件在卷可稽
      （本院卷第113- 124、136-139 頁），並經被告自承在卷
      （本院卷第87-88 頁）。原告雖主張其擬在系爭1162-8地
      號土地興建房屋，依法需有6 公尺道路供通行始得營建云
      云。惟依系爭1162-8地號土地之土地登記謄本所載（本院
      卷第10頁），其使用分區為一般農業區，使用地類別為農
      牧用地，則該地自應以農牧為法定用途與通常使用方法，
      此亦與本院履勘時現場使用狀況大致相符（本院卷第116-
      124 頁），而該狀況迄至本件言詞辯論終結時，尚未經變
      更，自應以此通常使用方法與現況，確認其得主張通行之
      範圍。況主管機關是否准許在農牧用地興建屋舍之審核條
      件，亦非專憑連外道路寬度一項，自無從將之列為審酌通
      行範圍之事實基礎。原告為使自己可獲取更高使用利益，
      任意擴張被告應容忍通行之範圍，自非適當，故原告主張
      應以如附圖方案二所示E 部分即路寬6 公尺始符通行之需
      要云云，要無可採。本院審酌系爭1162-8地號土地之使用
      現況，及現今社會上常見使用自用車輛載運人員、工具、
      農產等，以實現農地利用價值之通行方法，及現有自用小
      型車輛寬度多在3 公尺以下之公知事實，並斟酌系爭1162
      -9地號土地為由東北往西南延伸之狹長形地形，其北側與
      原告所有之系爭1162-8地號土地毗鄰，其西側及南側之土
      地均為與公路無適宜聯絡之袋地，其東北側與台糖公司所
      有之1164-1地號土地（由北向南延長之狹長形地形）之尾
      端毗鄰，距離系爭1162-9地號土地最近之對外聯絡公路即
      117 縣道位於該地之東北端，則沿系爭1162-8地號土地之
      東南頂端及系爭1162-9地號土地之東北頂端之經界為起點
      ，繪製寬度3 公尺，並沿系爭1162-9地號土地與其東北側
      之台糖公司所有之1164-1地號土地之經界，向下平行延伸
      至系爭1162-9地號土地與公路相接3 公尺處之長度，即以
      如附圖方案三所示之F 部分面積45平方公尺供原告通行，
      為合理必要且損害最小之通行方法。而依本院勘驗現場所
      攝之照片所示，如附圖方案三所示之F 部分，雖現有電線
      杆設置、果樹，但非不得向設置之台灣電力股份有限公司
      請求遷移，或以他法遷種，故無礙於此之認定，附此敘明
      。
五、綜上所述，原告所有之系爭1162-8地號土地既係袋地，並與
    被告所有之系爭1162-9地號土地原分割自同一筆土地，從而
    ，原告依民法第789 條之規定，主張對系爭1162-9地號土地
    有通行之權利，即有理由。本院認原告所提通行方案並不適
    當，應以如主文第1 項所示之通行方法為可採。又原告本於
    袋地通行權人之地位，請求被告應容忍原告在該部分土地上
    築設道路，並不得在該部分土地上為營建或其他妨礙原告通
    行之行為，為有理由，應予准許。
六、據上論結，本件原告之訴為有理由，依民事訴訟法第78條，
    判決如主文。
中    華    民    國    98    年    7     月    31    日
                    民事鳳山分庭法  官  何悅芳
以上正本係照原本作成。
如不服本判決，應於送達後20日內，向本院提出上訴狀並表明上
訴理由，如於本判決宣示後送達前提起上訴者，應於判決送達後
10日內補提上訴理由書（須附繕本）。
中    華    民    國    98    年    7     月    31    日
                                書記官  陳俐嫺


司法院資訊處製作；財團法人民間司法改革基金會備份。
